【裁判字號】    99,訴,1304
【裁判日期】    991125
【裁判案由】    違反槍砲彈藥刀械管制條例等
【裁判全文】
臺灣高雄地方法院刑事判決              99年度訴字第1304號
公  訴  人  臺灣高雄地方法院檢察署檢察官
被      告  蕭登元
指定辯護人  本院公設辯護人蘇鴻吉
上列被告因違反槍砲彈藥刀械管制條例等案件，經檢察官提起公
訴（98年度偵字第37998號），本院判決如下：
    主  文
蕭登元被訴持有槍枝部分無罪。
其餘被訴毀損部分公訴不受理。
    理  由
一、公訴意旨略以：被告蕭登元明知可發射子彈具有殺傷力之槍
    枝，為槍砲彈藥刀械管制條例所規範之管制物品，非經中央
    主管機關許可，不得持有，仍基於持有槍枝之犯意，於民國
    95年某日間，在高雄市○○區○○路上某玩具店，以新臺幣
    5,000 元至8,000 元之代價，購買具殺傷力之空氣槍1 支（
    槍枝管制編號0000000000），未經許可而持有之；嗣因被告
    蕭登元以上開空氣槍朝鄰居唐挽中之房屋射擊，經唐挽中報
    警處理，為警於98年12月16日至被告蕭登元之高雄市三民區
    ○○○路488 巷25弄8 號之住處，經蕭登源同意搜索，當場
    在其高雄市三民區○○○路488 巷25弄8 號之住處起獲上開
    槍枝，並查扣二氧化碳高壓氣瓶1 瓶、鋼珠3 瓶及彈匣2 個
    。因認被告涉犯槍砲彈藥刀械管制條例第8 條第4 項之未經
    許可持有可發射金屬鋼珠具有殺傷力之空氣槍罪嫌等語。
二、按犯罪事實應依證據認定之，無證據不得認定犯罪事實，又
    不能證明被告犯罪或其行為不罰者，應諭知無罪之判決，刑
    事訴訟法第154 條第2 項、第301 條第1 項分別定有明文。
    次按認定不利於被告之事實，須依積極證據，茍積極之證據
    本身存有瑕疵而不足為不利於被告事實之認定，即應為有利
    於被告之認定，更不必有何有利之證據，而此用以證明犯罪
    事實之證據，猶須於通常一般人均不至於有所懷疑，堪予確
    信其已臻真實者，始得據以為有罪之認定，倘其證明尚未達
    到此一程度，而有合理性之懷疑存在，致使無從為有罪之確
    信時，即應為無罪之判決，此有最高法院82年度臺上字第16
    3 號判決、76年臺上字第4986號、30年上字第816 號等判例
    意旨可資參照。且按槍砲彈藥刀械管制條例第8 條第1 項之
    販賣空氣槍罪，須未經許可，販賣具有殺傷力之空氣槍者，
    始能成立，自以行為人所販賣之空氣槍確具有殺傷力及行為
    人對其所販賣之空氣槍係具有殺傷力此節有所認識為必要，
    如無此認識，若其自信為無殺傷力之空氣槍而持有進而販賣
    ，則其認識之事實與所發生之事實相齟齬，應阻卻故意，不
    成立該罪。
三、程序方面：
  (一)按被告以外之人於審判外之陳述，雖不符刑事訴訟法第159
    條之1 至第159 條之4 之規定，而經當事人於審判程序同意
    作為證據，法院審酌該言詞陳述或書面陳述作成時之情況，
    認為適當者，亦得為證據，刑事訴訟法第159 條之5 第1 項
    定有明文。本件檢察官、被告及辯護人於本院審判程序時，
    就本判決所引用審判外之言詞或書面陳述，均明示同意有證
    據能力，本院審酌該具有傳聞證據性質之證據，其取得過程
    並無瑕疵，與待證事實具有關聯性，證明力非明顯過低，以
    之作為證據係屬適當，認俱得為證據。
  (二)內政部警政署刑事警察局99年1 月19日刑鑑字第0980181268
    號槍彈鑑定書、99年2 月10日刑鑑字第0990015859號函、99
    年5 月20日刑鑑字第0990058343號函各1 份，係檢察官、法
    院依法囑託機關鑑定，並有依刑事訴訟法第206 條之規定，
    提出書面報告，自符合刑事訴訟法第159 條第1 項所定得作
    為證據之「法律有規定」之例外，應具有證據能力。
  (三)卷附蒐證照片13張（偵卷第26-34 頁），乃以科學、機械之
    方式對於當時之情況所為忠實且正確之紀錄，性質上並非供
    述證據，故無傳聞法則之適用，又查無不得為證據之狀況，
    自具有證據能力。
四、公訴意旨認被告涉有前揭犯嫌，無非係以被告之供述、扣案
    之空氣槍1 支、扣押物品目錄表、照片、高雄市政府警察局
    三民第二分局槍枝初步檢視報告、內政部警政署刑事警察局
    99年1 月19日刑鑑字第0980181268號槍彈鑑定書、99年2 月
    10日刑鑑字第0990015859號函等為其論據。訊據被告蕭登元
    固坦承於前開時地，購入上開空氣槍1 支而持有之事實，惟
    否認有何未經許可持有可發射金屬鋼珠具有殺傷力之空氣槍
    之犯行，辯稱：其係在合法之店內購買該空氣槍，然就其是
    否知悉該空氣槍具殺傷力，於偵查中先稱知悉，後於審理時
    改稱不知，前後供述不一，故其是否確實知悉該空氣槍具有
    殺傷力，仍應審酌其他證據以資佐證。經查：
  (一)被告蕭登元於95年某日間，在高雄市○○區○○路上某玩具
    店，以8,000 元之代價（含相關配件共計約1 萬元），購買
    空氣槍1 支（槍枝管制編號0000000000）而持有之；嗣因被
    告以上開空氣槍朝鄰居唐挽中之房屋射擊，經唐挽中報警處
    理，為警於98年12月16日至被告位於高雄市三民區○○○路
    488 巷25弄8 號之住處，經依法搜索，當場查扣該空氣槍、
    二氧化碳高壓氣瓶、鋼珠瓶及彈匣等情，為被告所不爭執，
    與證人唐挽中之證述相符( 偵卷第7-9 頁、第70-71 頁) ，
    復有高雄市政府警察局三民第二分局扣押筆錄暨扣押物品目
    錄表、蒐證照片13張在卷可稽（偵卷第10-12 頁、第26-34
    頁），及上開物品扣案，故此部分事實堪以認定。
  (二)按槍砲彈藥刀械管制條例所謂之槍砲，係指「具有殺傷力」
    之可發射金屬或子彈之各式槍砲而言（同條例第4 條第1 項
    第1 款參照）。本件扣案之空氣槍，經高雄市政府警察局三
    民第二分局初步檢視係以：槍枝動力模式來自小型二氧化碳
    高壓鋼瓶內之氣體，可發射彈丸，彈丸種類4.5 mm，以監測
    板（鋁板）測試結果完全貫穿等語，有該局槍枝初步檢視報
    告1 份在卷可參（偵卷第51-56 頁），然該初步檢視報告內
    容尚未提供上開扣案空氣槍是否具有殺傷力之明確認定標準
    。又高雄市政府警察局三民第二分局送內政部警政署刑事警
    察局鑑定結果，認係氣體動力式槍枝，以小型高壓氣體鋼瓶
    內氣體為發射動力，經以金屬彈丸測試3 次，其中彈丸（直
    徑約4.5 mm、重量0.37g ）最大發射速度為134 公尺/ 秒，
    計算其動能為3.3 焦耳，換算其單位面積動能為20焦耳/ 平
    方公分，以上鑑定方法主要採動能測試法，即個別試射3 次
    ，並各取3 次數據中之最大值，計算彈丸之發射動能、單位
    面積動能，所測得之3 組發射速度，並不一定相同等語，有
    該局99年1 月19日刑鑑字第0980181268號槍彈鑑定書、99年
    2 月10日刑鑑字第0990015859號函各1 份在卷足參（偵卷第
    77-78 頁、第84頁）。
  (三)次按槍砲彈藥刀械管制條例關於槍砲彈藥刀械之殺傷力，並
    未具體明定其程度，參酌槍砲彈藥之刑度遠逾於刀械，而屬
    重罰，衡其立法用意，乃以槍砲彈藥殺傷力之程度及危害性
    較刀械顯鉅；然而刀械之殺傷力，亦係具有穿破人體皮肉層
    之威力，始足當之，甚至刀械，亦可能砍斷骨骼，剌透穿過
    人體，故在此穿破人體皮肉層之定義，刀械與槍砲彈藥之間
    ，並無分軒輊，從而，是否具有穿破人體皮肉層之威力，僅
    係槍枝殺傷力之必要條件之一，並非槍枝殺傷力之充分條件
    ，應非區別二者刑度輕重之唯一要素；故槍枝之殺傷力定義
    ，尚有深入界定之必要。又衡之立法對於槍枝處以重刑之本
    意，應係因其不必近身，在遠距之間，足以狙擊，又具有相
    當之準確度，得以傷害殺人之功用，故以重刑相加；假使槍
    枝亦必須近身方能穿入人體皮肉層者，則其與刀械之作用無
    異，倘以重刑加之，顯有違比例原則而輕重失衡，是以必將
    二者之要件作此區別，始與刑罰原理相合。再按槍砲彈藥刀
    械管制條例所謂具有殺傷力之槍枝，其標準一般而言，固係
    指「在最具威力之適當距離，以彈丸可穿入人體皮肉層之動
    能為準」（司法院秘書長81年6 月11日秘臺廳二字第06985
    號函釋參照）。前揭槍彈鑑定書及函文固指扣案空氣槍之單
    位面積動能為每平方公分20焦耳，然依該槍彈鑑定書隨附之
    據以判斷殺傷力之相關數據中，刑事警察局對活豬作射擊測
    試結果，彈丸單位面積動能達24焦耳/ 平方公分，則足以穿
    入豬隻皮肉層；日本科學警察研究所之研究結果，彈丸單位
    面積動能達20焦耳/ 平方公分則足以穿入人體皮肉層。本件
    扣案空氣槍之單位面積動能尚未達刑事警察局對活豬做射擊
    試驗之標準，雖以日本國之試驗結果，認20焦耳以上即足以
    穿入人之皮肉層；惟如前論述，僅以穿入情形，非即等於具
    有殺傷力槍枝。況扣案空氣槍經內政部警政署刑事警察局以
    金屬彈丸測試3 次，所得之原始數據：彈丸速度依序為：
    3.2 、3.3 、3.1 焦耳，換算其單位面積動能依序為：20、
    20、19焦耳/ 平方公分；且前揭彈丸之最大發射速度為134
    公尺/ 秒，考量測速儀具1 公尺/ 秒以內之誤差值，速度值
    介於133-135 公尺/ 秒，計算其動能介於3.2-3.3 焦耳，換
    算其單位面積動能則均為20焦耳/ 平方公分等節，亦有該局
    99年5 月20日刑鑑字第0990058343號函1 份（本院審訴卷第
    39頁）。衡諸上開測試數據均採最大值計算方才達20焦耳/
    平方公分、猶有1 公尺/ 秒以內之誤差，則本件扣案空氣槍
    發射彈丸動能之威力，客觀上是否具有殺傷力乙節，誠有疑
    義。
  (四)另按非法持有槍枝，須行為人具備認識該槍枝係具有殺傷力
    ，而基於違反槍砲彈藥刀械管制條例之故意，始足當之；如
    無此認識，自信為無殺傷力之槍砲，而持有者，因其認識面
    與存在面之事實互異，自應阻卻故意，不成立其罪（最高法
    院79年度台上字第4973號判決參照）。又每支槍枝射擊時之
    單位面積動能若干，須經鑑定單位實地測試始可確定，甚難
    於事前預測，若非專業人員，尚難苛責其以空氣槍壓縮後試
    射，即認識該槍枝係具有殺傷力，故不得遽認係有違反槍砲
    彈藥刀械管制條例之故意。本件扣案空氣槍是否可認為合於
    在適當距離具有逾於刀械威力之殺傷力要件，既有疑義，已
    如前述；縱使依據上開槍彈鑑定書及函文所載，該空氣槍經
    多次試射，各次試射數值均略有差異，或未逾20焦耳/ 平方
    公分或在20焦耳/ 平方公分之標準邊緣，尚非一般人在未經
    測試時，即得顯然知悉確信上開槍枝乃係具有殺傷力者。是
    被告辯稱不知該空氣槍具有殺傷力等語，尚非全然不可採信
    。抑且，被告所陳其在高雄市○○區○○路上某玩具店內同
    時購入空氣槍3 支，購買扣案空氣槍1 支之價格僅8,000 元
    （含相關配件共計約1 萬元），以及另外空氣槍2 支（槍枝
    管制編號：0000000000、0000000000）各為5,000 元，扣案
    空氣槍價格高於另外2 支空氣槍乃因加裝自我保護裝置之故
    等語（本院卷第31頁）。是上述價格均顯然低於一般足以殺
    傷人體之槍枝交易行情；再依客觀上一般消費者在玩具店選
    購時，當不致認為會購得非法具有殺傷力之槍枝，而被告僅
    係一購買玩具空氣槍欲把玩之消費者，縱以略高價格購買加
    裝自我保護裝置之空氣槍，仍無從知悉或確認槍枝測試結果
    是否具有殺傷力。更遑論被告同時購得另外空氣槍2 支（槍
    枝管制編號：0000000000、0000000000），經內政部警政署
    刑事警察局鑑定單位面積動能分別為14、15焦耳/ 平方公分
    而認不具殺傷力，有前揭99年1 月19日刑鑑字第0980181268
    號槍彈鑑定書可參。故在此情形下，更難謂被告於購買之際
    主觀上即預見其所購得空氣槍3 支其中1 支，竟屬具有殺傷
    力之空氣槍。
  (五)至被告蕭登元供陳購入後以扣案空氣槍在自宅射擊紙箱或朝
    鄰居唐挽中之房屋玻璃射擊等語，然我國實務上向以能否穿
    透豬隻或人體皮肉層作為判斷有無殺傷力之依據，業如前述
    。惟能近距離射擊穿透紙箱、玻璃等物者，未必係具有殺傷
    力之槍枝始得為之，且乏相關科學數據可資依憑。況且依吾
    人之生活經驗，一般持彈弓或未具殺傷力玩具槍擊破紙箱或
    玻璃之情形非少，然卻絕不可能穿透豬隻或人體之皮肉層，
    益徵能穿透紙箱或玻璃之槍枝未必均具有殺傷力，自不得逕
    以被告之前開自白，遽認其明知該槍枝具有殺傷力，而逕為
    不利於被告之認定。
  (六)綜上所述，扣案之空氣槍，是否具有槍砲彈藥刀械管制條例
    所稱之殺傷力尚有疑義，又被告就該空氣槍在主觀上是否確
    有具備殺傷力槍枝之認識，亦有合理之懷疑存在，自不能以
    推測或擬制之方法證明被告有檢察官所指之犯行，就此部分
    應為被告無罪之判決。
四、公訴意旨另以：被告蕭登元基於毀損之犯意，分別於98年12
    月5 日1 時30分許、同年月16日1 時許，持其所有前開槍枝
    填充鋼珠朝鄰居唐挽中之高雄市三民區○○○路488 巷23號
    之房屋射擊，致唐挽中之房屋玻璃窗戶、燈具、遮雨棚等物
    不堪使用。因認被告涉犯刑法第354 條之毀損罪嫌等語。然
    按告訴乃論之罪，告訴人於第一審辯論終結前，得撤回其告
    訴；又告訴經撤回者，法院應諭知不受理之判決，刑事訴訟
    法第238 條第1 項，及第303 條第3 款定有明文。查本件被
    告蕭登元所涉毀損犯行，經檢察官提起公訴，認被告涉犯刑
    法第354 條之毀損罪嫌，而該罪依同法第357 條規定，須告
    訴乃論。茲因告訴人唐挽中與被告於本院審理中達成和解，
    並於99年5 月4 日遞狀到院撤回告訴，有撤回告訴狀乙份在
    卷可憑（本院審訴卷第37-38 頁），揆諸前開說明，被告所
    涉之此部分犯行，爰不經言詞辯論，逕為諭知不受理之判決
    。
據上論斷，應依刑事訴訟法第301 條第1 項、第303 條第3 款，
判決如主文。
本案經檢察官賴寶合到庭執行職務。
中    華    民    國    99    年    11    月    25    日
                  刑事第十二庭  審判長法  官  黃建榮
                                      法  官  林勳煜
                                      法  官  王品惠
以上正本係照原本作成。
如不服本判決應於收受判決後10日內向本院提出上訴書狀，並應
敘述具體理由。其未敘述上訴理由者，應於上訴期間屆滿後20日
內向本院補提理由書(均須按他造當事人之人數附繕本)「切勿逕
送上級法院」。
中    華    民    國    99    年    11    月    25    日
                                      書記官  李文廣

司法院資訊處製作；財團法人民間司法改革基金會備份。
